臺灣桃園地方法院民事判決　　　　　　　95年度訴字第1307號
原　　　告　乙○○
被　　　告　丙○○
　　　　　　丁○○
　　　　　　甲○○
共　　　同
訴訟代理人　詹文凱律師
上列當事人間損害賠償事件，經本院於民國96年2 月8 日言詞辯
論終結，判決如下：
    主  文
原告之訴及假執行之聲請均駁回。
訴訟費用由原告負擔。
    事  實
甲、原告方面：
壹、聲明：
一、被告應連帶給付原告新台幣（下同）90萬元，及自起訴狀繕
    本送達翌日起至清償日止，按年利率百分之5 計算之利息。
二、願供擔保，請准宣告假執行。
貳、陳述：
一、緣原告原為兆豐金融控股股份有限公司（下稱兆豐金控）產
    業工會理事長，被告丙○○原為該工會常務監事，被告丁○○、甲○○原均為該工會副理事長。詎被告丙○○於民國93
    年8 月27日（被告誤載為同年月29日）上午8 時，在位於台
    北市○○路100 號13樓之該工會辦公室召開第1 屆第2 次監
    事會會議並擔任主席時，竟為顛倒是非，內容不實，嚴重抹
    黑誹謗原告之提案，將該項不實內容記載於該次會議紀錄，
    並以兆豐金控產業工會93年9 月6 日兆豐金工監字第93001
    號函檢附該次會議紀錄，發函該工會全體20位理、監事及台
    北市政府勞工局，被告丁○○、甲○○均協助被告丙○○製
    作上開會議紀錄，並協助寄發，顯係與被告丙○○共同不法
    侵害原告之名譽與人格權，致原告名譽、人格、精神及工作
    權益均遭受嚴重損害。
二、次查，兆豐金控產業工會成立後，固未能順利召開理事會及
    會員（代表）大會，惟此係因被告受資方收買、有資方在背
    後為被告等人撐腰，致被告共同為資方抵制原告，且被告丁○○曾於93年1 月12日持兆豐金控產業工會之銀行存款印鑑
    領取23萬元，於93年5 月14日領取10萬元，並曾收取會員甲○○等人所繳納會費計15,600元，卻未能提出正確支出明細
    帳及傳票，又未將上開款項或其結餘款回存銀行帳戶並辦理
    移交手續所致，顯非可歸責於原告。是被告於上開監事會議
    為前揭提案並作成決議，顯與事實不符，自屬共同不法侵害
    原告之名譽及人格權。被告辯稱其等分別為兆豐金控產業工
    會之常務監事或副理事長，所為上開提案及決議係其職務上
    應為之正當行為，且提案及決議內容與事實相符，並無惡意
    攻擊或侵害原告名譽及人格權之意思，亦未不法侵害原告之
    權利，自無可採。
三、綜上，原告爰提起本件訴訟，依民法第184 條第1 項、第18
    5 條、第195 條關於共同侵權行為損害賠償請求權之法律關
    係，請求被告連帶賠償原告所受損害，應連帶給付原告90萬
    元及自起訴狀繕本送達翌日起至清償日止，按年利率百分之
    5 計算之利息。
參、證據：提出台北市人民團體職員當選證明書、網路新聞資料
    、台北市政府勞工局勞資爭議調解會紀錄、發函明細表、監
    察院函、承諾書、最高法院檢察署函、台北市政府勞工局函
    、檢舉函、兆豐金控產業工會會員名冊、開會出席統計、董
    事會會議紀錄、台灣台北地方法院檢察署（下稱台北地檢署
    ）函、黑函、便函、誹謗函、信函、刑事判決、聯合聲明書
    、刑事傳票、中國物產股份有限公司基本資料、交通銀行總
    管理處人力資源處函、原告畢業證書、教師證書、考試及格
    證書、結業證書、服務證、考試及格證明書、所得稅結算申
    報書各1 件、兆豐金控產業工會理事提案、理（監）事會會
    議紀錄、銀行存摺交易明細資料、不起訴處分書各2 件、兆
    豐金控產業工會開會通知單（含簽到簿）、陳情書、台北市
    政府函各3 件、報紙剪報資料4 件、兆豐金控產業工會函（
    含所附會議紀議）17件為證。
乙、被告方面：
壹、聲明：
    如主文第1 項所示，如受不利判決，並願供擔保請准宣告免
    為假執行。
貳、陳述：
一、原告指稱被告共同以前揭不法行為侵害其名譽與人格權，無
    非以被告丙○○曾為如前開會議紀錄所載之提案及決議，並
    以兆豐金控產業工會函檢附會議紀錄，發函全體理、監事及
    台北市政府勞工局，被告丁○○、甲○○則共同協助被告丙○○寄發，為其依據。惟查，上開會議紀錄所載之提案及決
    議內容均屬客觀事實之陳述，且與事實相符，並無惡意攻擊
    原告個人名譽或其人格權之文字記載，此參上開會議所載，
    及原告前向台灣桃園地方法院檢察署（下稱桃園地檢署）對
    被告丙○○提起妨害名譽告訴，經該署檢察官傳訊證人即該
    工會監事鄭廷銓、吳榮豐後，查明實情，認被告並無原告所
    指不法侵害其名譽及人格權之事實，以該署94年度偵字第16
    135 號不起訴處分書就被告丙○○為不起訴處分確定即明。
    且被告固曾以兆豐金控產業工會名義，將上開監事會提案及
    決議紀錄寄發予該工會當時全體理監事，惟此係依工會會務
    之正常程序辦理，並非基於侵害原告權利之意思所為，且無
    散布予不特定人知悉之行為，自未侵權原告之權利。
二、次查，依工會法之規定，兆豐金控產業工會係採理事會制，
    理事長僅為其代表人，有關工會會務均應由理事會決定，理
    事長僅有依理事會所為決議執行之權，並無自行決定之職權
    。是原告未先經理事會決議通過，即逕以工會名義行文，或
    撰文攻擊工會幹部，或逕行解任副理事長之職務，在程序上
    確有不當之處，該工會監事會予以檢討，或本於職權要求審
    議，自無不當。另關於理事長召集理事會時間及地點不當之
    議案部分，則因原告將理事會召開時間定在平常上班日，地
    點則選在原告本身任職位於台北市之分行附近，其他理事或
    因個人工作情況不同，非得任意請假，致許多外地理事無法
    趕赴參加開會，是原告上開會議時間及地點之決定顯忽視其
    他理事個人之實際困難，自有未洽，爰提出該項提案予以檢
    討，並無不實不當之處。是上開會議紀錄所載提案雖共有7
    項，惟不論各該提案內容是否對原告有利，既均屬事實陳述
    ，且與會務有關，為上開監事會職權範圍內得加以檢討之事
    項，是被告丙○○基於本身在當時擔任該工會常務監事之職
    責，依上開提案及決議內容製作會議紀錄，自係基於本身職
    權及會務正常運作之要求所為正當且應為之行為，自未不法
    侵害原告之權利；被告丁○○、甲○○則以該工會副理事長
    之身分協助丙○○處理會務並寄發上開函件，自亦無不法侵
    害原告權利之行為。
三、原告雖指稱被告曾侵占工會資金，並與僱主聯合抵制工會運
    作云云，惟原告所指均屬片面推測之詞，並無實據，其攻訐
    被告之文字與事實不符，且與其所指被告前揭侵權行為無關
    ，自不得據以認定被告有原告所指前揭共同侵害其名譽或人
    格權之不法行為。另原告所指其與第三人廖瑞令間之多件訴
    訟，亦與其所指被告是否有本件共同侵權行為之判斷無關，
    不足作為原告本件立論或證明之依據。綜上，原告提起本件
    訴訟，以前揭指述為據，依民法關於共同侵權行為損害賠償
    請求權之法律關係，請求被告連帶賠償其所受之損害，自無
    依據，應駁回其起訴。
丙、本院依職權向桃園地檢署調閱該署94年度偵字第16135 號（
    含台北地檢署93年度他字第7935號、94年度偵字第5625號）
    妨害名譽案件卷宗。
    理  由
一、原告主張被告前分別擔任兆豐金控產業工會常務監事及副理
    事長時，曾於前揭時地為上開會議紀錄所載之提案及決議，
    並寄發該件會議紀錄，共同不法侵害原告之名譽及人格權。
    爰提起本件訴訟，依民法第184 條第1 項、第185 條、第19
    5 條關於共同侵害行為損害賠償請求權之法律關係，請求被
    告連帶賠償其所受損害，而請求判決如前揭聲明等語。
二、被告則以其等前揭行為均係職務上應為之正當行為，且所述
    與事實相符，並無侵害原告權利之意思，亦未不法侵害原告
    之權利，原告提起本件訴訟，請求被告連帶賠償損害並無理
    由等語資為抗辯，並為如前揭聲明所示。
三、原告主張其原為兆豐金控產業工會之理事長，被告丙○○原
    為該工會常務監事，被告丁○○、甲○○原均為該工會副理
    事長，及被告丙○○於兆豐金控產業工會在93年8 月27日上
    午8 時，假台北市○○路100 號13樓該工會辦公室召開第1
    屆第2 次監事會時，擔任會議主席，該次會議曾為如前揭會
    議紀錄所載內容之提案及決議並作成會議紀錄，嗣並以該工
    會93年9 月6 日兆豐金工監字第93001 號函檢附該次會議紀
    錄，發函全體20位理、監事及台北市政府勞工局，被告丁○○、甲○○均協助被告丙○○製作並寄發上開會議紀錄等情
    ，業據其提出台北市人民團體職員當選證明書、兆豐金控產
    業工會函及所附前揭監事會會議紀錄各1 件為證，且為被告
    所不爭執，並經本院依職權向桃園地檢署調閱該署94年度偵
    字第16135 號妨害名譽案件卷宗，核閱無訛，堪信屬實。惟
    原告主張前揭會議紀錄所載內容與事實不符，被告係共同故
    意不法侵害其名譽及人格權，則為被告以前詞所否認。是本
    件應審究之爭點為：上開監事會會議紀錄所載內容是否與事
    實不符，致原告之名譽或人格權因而受有損害？被告前揭行
    為是否共同故意不法侵害原告之名譽或人格權？原告得否依
    民法第184 條第1 項、第185 條之規定，請求被告連帶賠償
    損害？爰判斷如下。
四、按「因故意或過失，不法侵害他人之權利者，負損害賠償責
    任。故意以背於善良風俗之方法，加損害於他人者亦同。」
    民法第184 條第1 項定有明文。且按「侵權行為，須以故意
    或過失不法侵害他人之權利為要件。」（最高法院17年上字
    第35號判例）；「關於侵權行為賠償損害之請求權，以受有
    實際損害為成立要件，若絕無損害亦即無賠償之可言。」（
    最高法院19年上字第363 號判例）；「以侵權行為為原因，
    請求回復原狀或賠償損害者，應就其權利被侵害之事實負立
    證之責。」（最高法院19年上字第38號判例）。經查，依上
    開會議紀錄所載（參本院卷第19至22頁），其提案及決議共
    有7 項，其中提案1 至3 分別為：「提案1 ：92到93年度本
    工會經費收支傳票業經審核，惟理事長遲未將日記帳、明細
    分類帳、收支決算表、資產負債表等編纂報表提送本會審核
    ，應如何因應，提請討論。決議：請理事長與前任理事長儘
    速完成移交，召開理事會編製相關報表，送監事會審核後，
    理事會應召開會員（代表）大會，以審核本會經費收支預算
    及決算。」；「提案2 ：本會成立已逾1 年，然而第2 次會
    員大會，各項經費收支、預決算、工作執行及93年度工作計
    劃，均未經會員大會通過，違反本會章程及勞動相關法令，
    應如何因應，提請討論。決議：請理事長儘速召開會員（代
    表）大會，以符合本會章程及勞動相關法令。」；「提案3
    ：有關理事長遲未召開理事會，以致各項會務工作無法推行
    ，也違反本會章程及勞動相關法令，應如何因應，提請審議
    。決議：謹請理事長依章程儘速召開理事會，否則本會理事
    3 分之1 以上請求亦得召開臨時理事會，並請本會副理事長
    依其職權協助理事長處理會務，召開理事會。」而兩造對於
    原告接任兆豐金控產業工會理事長後，因未與前任理事長完
    成交接手續，致未能召開理事會編製上開相關報表送監事會
    審核，亦未召開該工會會員（代表）大會，以審核該會經費
    收支預算及決算，及該工會第2 次會員大會因上開原因遲未
    召開，而未能依法通過各項經費收支、預決算、工作執行及
    93年度工作計畫，相關會務工作無法推行，與該會章程及相
    關法令規定不符之事實，並不爭執，是上開提案及決議內容
    所載與事實自無不符之處。至於原告接任理事長後，未能完
    成上開職務交接之原因，上開理事會、會員（代表）大會是
    否尚有其他原因而無法召開，暨被告或其他理監事及原告所
    指前揭資方是否有原告所指共同抵制原告，致原告無法交接
    職務或召開上開會議，既均未記載於上開會議紀錄，則原告
    前揭所指縱與事實相符，亦屬另件糾紛，與上開會議紀錄所
    載提案及決議之文字內容無關，是原告指稱上開提案及決議
    內容與事實不符，自無可採。況依上開決議內容所載，其僅
    係提請原告儘速完成交接手續，依章程規定召開理事會並辦
    理上開相關事務，以符合該會章程及法令規定，並未指責原
    告有何執行職務不當，或有何侵害原告名譽或人格權之處，
    且上開決議內容與工會法第15條第2 項關於監事會得審核工
    會簿記賬目，稽查各種事業進行狀況，及該工會組織章程第
    21條關於監事會之職權係「一、稽核本會經費收支及其他有
    關財務事項。二、稽查本會各種會務之進行。」之規定（參
    桃園地檢署94年度偵字第16135 號卷1 第12至18頁）相符，
    並無不符合法令或該會章程規定之處，自難認為上開提案及
    決議係不法侵害原告之權利。
五、次查，上開會議紀錄提案4 係記載：「有關理事長未經理事
    會同意，撰寫文宣攻擊本會所屬工會理事長及本會副理事長
    ，並散發給各會員工會理、監事、會員代表、友會及上級工
    會、新聞媒體及民意代表，嚴重破壞本會與會員工會之團結
    ，毀壞本會對外關係及形象，應如何因應，提請審議。決議
    ：有關本會之行文及文宣之散發，應有所規範，並應由理事
    會同意後較為妥適。」而原告對於其未經理事會開會決議通
    過，即以該工會名義寄發前揭陳情書或信函予該工會之理、
    監事、會員代表、上級工會、其他工會、新聞媒體及相關民
    意代表，既未爭執，並與卷附由原告所提前揭證據相符，則
    該部分提案所載內容自與事實相符，並無原告所指內容不實
    之處。且依卷附前揭陳情書及相關信函所載（參本院卷第50
    至52頁、第56至57頁、第97頁、第133 頁、第138 至140 頁
    ），其內容確與該工會副理事長、所屬各工會理事長及相關
    人員有關，並係對上開相關人員多所指責，是上開提案以原
    告未經理事會決議通過即自行以該工會名義寄發上開陳情書
    及信函，將破壞該會與所屬會員工會之團結，影響該會對外
    關係及形象，自無違背常理之處，而經出席監事討論後，既
    僅作成關於該會行文及文宣之散發，應有所規範，並應由理
    事會同意後較為妥適之上開決議，自未侵害原告之名譽或人
    格權。
六、再查，上開提案5 係記載：「有關理事長所提之會務人員續
    聘案是否不當，提請審議。」自僅係就原告所提會務人員是
    否應予續聘乙節，提請該監事會審議，而未對原告為任何指
    責。且經出席監事討論後所作成之決議係「會務人員為本會
    所聘僱，其聘任、續聘、解聘應提請理事會審議。」顯亦未
    指責原告所為是否有何不當之處，自未侵害原告之權利。
七、另查，上開提案6 係記載：「有關理事長召集會議之時間、
    地點不當，以致於工會各項會議無法順利有效召開，提請審
    議。決議：謹請理事長召開理事會應訂定適宜之地點與時間
    ，監事會並函知各理事儘量配合理事會之召開，以使會務能
    順利進行。」而按關於理事會之召集時間及其地點是否妥適
    ，與其所屬理事是否決定出席並能順利出席，及其會議是否
    能順利召開，得否有效推動會務有關，自屬可受公評之事，
    並屬上開監事會之監督範籌，是上開監事會將其列為提案討
    論事項，自無不當。且該提案係因認為原告以理事長身分所
    召集之理事會，其選定之時間及地點有所不當而提案討論，
    則無論其提案內容是否不當，顯均係就與上開理事會召集有
    關之事項所為，自非惡意攻擊原告或欲損害原告之權利，且
    縱原告於召集前揭理事會時，其所選定之時間或地點有所不
    當，亦僅與該會公務有關，依一般常情判斷，並不致於損害
    原告個人之社會評價或其聲譽，原告之名譽或人格權自未因
    而受有損害。
八、另按「工會理事、監事有違背法令或失職情事時，會員大會
    得議決罷免之，並函請主管機關備案。」工會法第33條定有
    明文。是有關工會理事（副理事長亦屬工會理事）之罷免，
    應屬該工會會員大會之權限，並應於符合上開法文規定之情
    事時，始得依上開程序予以罷免。另依工會法第14條第2 項
    規定，理事長、常務理事既係由各理事互選所得，則解釋上
    自應認為理事長並無逕行任免常務理事或副理事長之權限。
    而本件原告對於被告抗辯其未經理事會決議，即自行解除該
    會副理事長即被告丁○○之職務，既不爭執，則原告所為自
    與上開法令規定之程序有違。是上開提案7 載稱原告未經理
    事會決議，擅自解除該會副理事長職務，與其章程有違，影
    響該會與會員工會之團結等情，自屬有據。且經該次會議討
    論結果，既係作成：「選舉、罷免常務理事為理事會之職權
    ，蔡副理事長元鎮之解任案，應依本會章程由理事會決議。
    」之決議，自與上開規定相符，並無不法或不當，且所為決
    議事項顯與公務有關，而與原告個人之社會名譽或人格無損
    ，自無從認為上開決議係侵害原告之權利，亦難認為原告因
    而受有如何損害。
九、原告雖辯稱上開提案內容所載相關事項，係因遭資方封殺而
    客觀上無法作到之事項云云，惟上開提案及決議所載內容既
    無與事實不符之處，已如前述，則原告以上開提案及決議內
    容與事實不符，據以主張被告以記載上開提案及決議文字，
    並寄發予前揭相關人員之方式侵害其權利，自無可採。且無
    論上開相關事項係因何原因而無法辦理，均與上開提案及決
    議所載文字內容本身無關，仍不得據以指稱上開文字內容與
    事實不符而認為被告應對原告成立共同侵權行為。又，上開
    提案係經該次出席監事討論後作成決議，並製作會議紀錄，
    業經該工會監員吳榮豐、鄭庭銓於桃園地檢署94年度偵字第
    16135 號妨害名譽案件，於94年11月11日偵訊時，分別到庭
    結證陳明在卷（參該件卷1 第5 至9 頁），堪信屬實，足認
    被告丙○○僅係以常務監事之身分主持該次會議，依其決議
    作成會議紀錄，並依正常程序寄發予相關人員或機關，所為
    自屬其職務上應為之正當行為，自未不法侵害原告之權利，
    則被告丁○○、甲○○因當時均為該會副理事長而協助被告
    丙○○處理上開事務，自亦不得認為係侵害原告之權利。此
    外，原告既未舉證證明被告有何共同故意不法侵害其名譽或
    人格權之行為，是依上引法文判例所示意旨，原告指稱被告
    共同故意對其為本件侵權行為，致其名譽及人格權受有損害
    ，自無可採。
十、綜上所述，原告主張被告共同故意為本件侵權行為，不法侵
    害其名譽及人格權，尚屬無據；被告抗辯其等均未不法侵害
    原告之權利，且原告並未受有損害，不得請求被告連帶賠償
    ，自屬可採。從而，原告提起本件訴訟，依民法第184 條第
    1 項、第185 條、第195 條關於共同侵權行為損害賠償請求
    權之法律關係，請求被告連帶賠償其損害，應連帶給付原告
    90萬元及自起訴狀繕本送達翌日起至清償日止，按年利率百
    分之5 計算之利息，為無理由，應駁回其起訴。原告之訴既
    經駁回，其假執行之聲請自無依據，爰併予駁回。
十一、本件事證已臻明確，兩造其餘主張陳述及舉證，經核與判
      決之基礎及結果均無影響，無庸一一論列，附此敘明。
十二、結論：本件原告之訴為無理由，依民事訴訟法第78條，判
      決如主文。
中　　華　　民　　國　　96　　年　　3 　　月　　8 　　日
                  民事第一庭  審判長法　官  郭琇玲
                                    法  官  林望民
                                    法  官  陳勇松
以上正本係照原本作成。
如對本判決上訴，須於判決送達後20日內向本院提出上訴狀。
中　　華　　民　　國　　96　　年　　3 　　月　　13　　日
                                    書記官　陳夏施
